ACORDAO-COMPLETO-2399022

ACÓRDÃO 1071/2020 ATA 14/2020 - PLENÁRIO

VISTOS, relatados e discutidos estes autos referentes à Tomada de Contas Especial instaurada pelo Instituto Nacional do Seguro Social - INSS em decorrência da concessão irregular de benefícios previdenciários no âmbito da Agência da Previdência Social Santa Cruz - Gerência Executiva no Rio de Janeiro-Norte do INSS (GEXRJ-Norte) .
ACORDAM os Ministros do Tribunal de Contas da União, reunidos em sessão do Plenário, ante as razões expostas pelo Relator, em:
9.1. excluir do rol de responsáveis desta Tomada de Contas Especial os nomes dos Srs. Alexandre de Oliveira Gonzaga, Ana Terra de Oliveira, Carlos Augusto Sobrinho, Cézar Ramos Paes, Clemente Andrade Neto, Dionea da Silva Gonzaga, Elizabeth Vieira Cobre, Ernandes de Melo, Fernando Alonsso Fonte, Genivaldo Cavalcanti, Ilda dos Anjos, Leonardo Cruz Souza, Lucília Ribeiro Teixeira, Luiz Carlos Branco, Luiz Gonsaga da Silveira Neto, Maria da Silva Marcelino, Maria Salete da Silva Marques, Rosa Maria da Silva Guerra, Rosa Maria Ozório e Sebastião Vieira Jorge;
9.2. com fulcro nos arts. 1º, inciso I, 16, inciso III, alíneas c e d, 19, caput, e 23, inciso III, da Lei  8.443/1992, julgar irregulares as contas do Sr. Jorge Carlos da Silva e condená-lo ao pagamento das quantias a seguir indicadas, acrescidas da atualização monetária e dos juros de mora, calculados a partir das datas especificadas até a efetiva quitação, fixando-lhe o prazo de 15 (quinze) dias, a contar do recebimento da notificação, para que comprove, perante o Tribunal (art. 214, inciso III, alínea a, do Regimento Interno/TCU) , o recolhimento da dívida ao Instituto Nacional do Seguro Social, nos termos da legislação em vigor:
9.2.1. pela irregular concessão de benefícios ao segurado Sr. Alexandre de Oliveira Gonzaga:
	Valor original R$
	Data de ocorrência

	 465,00 
	17/04/2009 

	 465,00 
	17/04/2009 

	 465,00 
	08/05/2009 

	 465,00 
	29/05/2009 

	 465,00 
	13/07/2009 

	 465,00 
	03/08/2009 

	 465,00 
	30/09/2009 

	 465,00 
	30/09/2009 

	 465,00 
	29/10/2009 

	 465,00 
	01/12/2009 

	 465,00 
	04/01/2010 

9.2.2. pela irregular concessão de benefícios à segurada Sra. Ana Terra de Oliveira:
	Valor Original R$
	Data da ocorrência

	 360,00 
	06/02/2009 

	 465,00 
	06/03/2009 

	 465,00 
	12/05/2009 

	 465,00 
	12/05/2009 

	 465,00 
	01/07/2009 

	 465,00 
	06/07/2009 

	 465,00 
	06/08/2009 

	 465,00
	04/09/2009 

	 465,00 
	06/10/2009 

	 465,00 
	06/11/2009 

	 465,00 
	04/12/2009 

	 465,00 
	07/01/2010 

9.2.3. pela irregular concessão de benefícios ao segurado Sr. Carlos Augusto Sobrinho: 
	Valor Original R$
	Data de ocorrência

	 360,00 
	06/02/2009 

	 465,00 
	06/03/2009 

	 465,00 
	08/04/2009 

	 465,00 
	08/05/2009 

	 465,00 
	05/06/2009 

	 465,00 
	03/07/2009 

	 465,00 
	07/08/2009 

	 465,00 
	08/09/2009 

	 465,00 
	06/10/2009 

	 465,00 
	06/11/2009 

	 465,00 
	07/12/2009 

	 465,00 
	08/01/2010 

	 510,00 
	05/02/2010 

	 510,00 
	05/03/2010 

9.2.4. pela irregular concessão de benefícios ao segurado Sr. Cézar Ramos Paes:
	Valor Original R$
	Data de ocorrência

	 465,00 
	17/03/2009 

	 465,00 
	06/04/2009 

	 465,00 
	04/05/2009 

	 465,00 
	08/06/2009 

	 465,00 
	01/07/2009 

	 465,00 
	03/08/2009 

	 465,00 
	01/09/2009 

	465,00  
	01/10/2009 

	 465,00 
	04/11/2009 

	 465,00 
	07/12/2009 

	 465,00 
	05/01/2010 

	 510,00 
	12/02/2010 

	 510,00 
	01/03/2010 

	 510,00 
	01/04/2010 

	 510,00 
	04/05/2010 

9.2.5. pela irregular concessão de benefícios ao segurado Sr. Clemente Andrade Neto:
	Valor Original R$
	Data de ocorrência

	 332,00 
	19/02/2009 

	 465,00 
	05/03/2009 

	 465,00 
	06/04/2009 

	 465,00 
	08/05/2009 

	 465,00 
	04/06/2009 

	 465,00 
	06/07/2009 

	 465,00 
	06/08/2009 

	 465,00 
	04/09/2009 

	 465,00 
	06/10/2009 

	 465,00 
	06/11/2009 

	 465,00 
	04/12/2009 

	 465,00 
	07/01/2010 

	 510,00 
	04/02/2010 

9.2.6. pela irregular concessão de benefícios à segurada Sra. Dionea da Silva Gonzaga: 
	Valor original R$
	Data de ocorrência

	 70,00 
	17/02/2009 

	 465,00 
	11/03/2009 

	 465,00 
	07/04/2009 

	 465,00 
	08/05/2009 

	 465,00 
	05/06/2009 

	 465,00 
	07/07/2009 

	465,00  
	07/08/2009 

	 465,00 
	09/09/2009 

	 465,00 
	07/10/2009 

	 465,00 
	09/11/2009 

9.2.7. pela irregular concessão de benefícios à segurada Sra. Elizabeth Vieira Cobre: 
	Valor original R$
	Data de ocorrência

	249,00  
	17/02/2009 

	 465,00 
	19/02/2009 

	 465,00 
	02/04/2009 

	 465,00 
	07/05/2009 

	 465,00 
	09/06/2009 

	 465,00 
	06/07/2009 

	 465,00 
	05/08/2009 

	 465,00 
	08/09/2009 

	 465,00 
	09/10/2009 

	 465,00 
	10/11/2009 

	 465,00 
	04/12/2009 

	 465,00 
	14/01/2010 

	 510,00 
	04/02/2010 

	 510,00 
	11/03/2010 

9.2.8. pela irregular concessão de benefícios ao segurado Sr. Ernandes de Melo:
	Valor original R$
	Data de ocorrência

	 263,00 
	20/02/2009 

	 465,00 
	09/03/2009 

	 465,00 
	14/04/2009 

	 465,00 
	05/06/2009 

	 465,00 
	05/06/2009 

	 465,00 
	07/08/2009 

	 465,00 
	07/08/2009 

	 465,00 
	08/09/2009 

	 465,00 
	22/10/2009 

	 465,00 
	09/11/2009 

	 465,00 
	07/12/2009 

	 465,00 
	08/01/2010 

	 510,00 
	05/02/2010 

9.2.9. pela irregular concessão de benefícios ao segurado Sr. Fernando Alonsso Fonte:
	Valor original R$
	Data de ocorrência

	 360,00 
	17/02/2009 

	 465,00 
	03/03/2009 

	 465,00 
	02/04/2009 

	 465,00 
	11/05/2009 

	 465,00 
	02/06/2009 

	 465,00 
	06/07/2009 

	 465,00 
	04/08/2009 

	 465,00 
	03/09/2009 

	 465,00 
	05/10/2009 

	 465,00 
	06/11/2009 

	 465,00 
	09/12/2009 

	 465,00 
	05/01/2010 

9.2.10. pela irregular concessão de benefícios ao segurado Sr. Genivaldo Cavalcanti:
	Valor original R$
	Data de ocorrência

	 465,00 
	20/02/2009 

	 42,00 
	20/02/2009 

	 465,00 
	01/04/2009 

	 465,00 
	06/05/2009 

	 465,00 
	03/06/2009 

	 465,00 
	30/06/2009 

	 465,00 
	31/08/2009 

	 465,00 
	31/08/2009 

	 465,00 
	28/09/2009 

	 465,00 
	30/10/2009 

	465,00  
	26/11/2009 

	 465,00 
	28/12/2009 

	 510,00 
	29/01/2010 

9.2.11. pela irregular concessão de benefícios à segurada Sra. Ilda dos Anjos:
	Valor original R$
	Data de ocorrência

	 465,00 
	01/07/2009 

	 465,00 
	03/07/2009 

	 465,00 
	06/08/2009 

	 465,00 
	09/09/2009 

	 465,00 
	20/10/2009 

	 465,00 
	12/11/2009 

	 465,00 
	07/12/2009 

9.2.12. pela irregular concessão de benefícios ao segurado Sr. Leonardo Cruz Souza:
	Valor Original R$
	Data de ocorrência

	 360,00 
	04/02/2009 

	 465,00 
	03/03/2009 

	 465,00 
	02/04/2009 

	 465,00 
	11/05/2009 

	 465,00 
	02/06/2009 

	 465,00 
	06/07/2009 

	 465,00 
	04/08/2009 

	 465,00 
	03/09/2009 

	 465,00 
	05/10/2009 

	 465,00 
	09/11/2009 

	 465,00 
	09/12/2009 

	 465,00 
	05/01/2010 

9.2.13. pela irregular concessão de benefícios à segurada Sra. Lucília Ribeiro Teixeira:
	Valor original R$
	Data de ocorrência

	 465,00 
	02/03/2009 

	 42,00 
	02/03/2009 

	 465,00 
	13/04/2009 

	 465,00 
	15/05/2009 

	 465,00 
	01/06/2009 

	 465,00 
	03/07/2009 

	 465,00 
	04/08/2009 

	 465,00 
	10/09/2009 

	 465,00 
	14/10/2009 

	 465,00 
	04/11/2009 

	 465,00 
	02/12/2009 

	 465,00 
	08/01/2010 

	 510,00 
	08/02/2010 

	 510,00 
	04/03/2010 

	 510,00 
	06/04/2010

9.2.14. pela irregular concessão de benefícios ao segurado Sr. Luiz Carlos Branco:
	Valor original R$
	Data de ocorrência

	 249,00 
	03/02/2009 

	 465,00 
	27/02/2009 

	 465,00 
	08/04/2009 

	 465,00 
	06/07/2009 

	 465,00 
	06/07/2009 

	 465,00 
	07/08/2009 

	 465,00 
	31/08/2009 

	 465,00 
	06/10/2009 

	 465,00 
	09/11/2009 

	 465,00 
	07/12/2009 

	 465,00 
	05/01/2010 

	 510,00 
	04/02/2010 

9.2.15. pela irregular concessão de benefícios ao segurado Sr. Luiz Gonsaga da Silveira Neto:
	Valor original R$
	Data de ocorrência

	 465,00 
	28/05/2009 

	 465,00 
	29/06/2009 

	 465,00 
	30/07/2009 

	 465,00 
	28/08/2009 

	 465,00 
	29/09/2009 

	 465,00 
	29/10/2009 

	 465,00 
	27/11/2009 

	 465,00 
	29/12/2009 

	 510,00 
	28/01/2010 

	 510,00 
	25/02/2010 

	 510,00 
	30/03/2010 

	 510,00 
	29/04/2010 

9.2.16. pela irregular concessão de benefícios à segurada Sra. Maria da Silva Marcelino:
	Valor original R$
	Data de ocorrência

	 236,00 
	06/02/2009 

	 465,00 
	02/03/2009 

	 465,00 
	26/03/2009

	 465,00 
	27/04/2009 

	 465,00 
	26/05/2009 

	 465,00 
	25/06/2009 

	 465,00 
	28/07/2009 

	 465,00 
	26/08/2009 

	 465,00 
	25/09/2009 

	 465,00 
	27/10/2009 

	 465,00 
	25/11/2009 

	 465,00 
	23/12/2009 

	 510,00 
	26/01/2010 

	 510,00 
	23/02/2010 

	 510,00 
	26/03/2010 

9.2.17. pela irregular concessão de benefícios à segurada Sra. Maria Salete da Silva Marques:
	Valor original R$
	Data de ocorrência

	 42,00 
	18/02/2009 

	 465,00 
	09/03/2009 

	 465,00 
	06/04/2009 

	465,00  
	06/05/2009 

	 465,00 
	03/06/2009 

	 465,00 
	03/07/2009 

	 465,00 
	04/08/2009 

	 465,00 
	02/09/2009 

	 465,00 
	02/10/2009 

	 465,00 
	04/11/2009 

	 465,00 
	02/12/2009 

	 465,00 
	05/01/2010 

	 510,00 
	02/02/2010 

	 510,00 
	02/03/2010 

	 510,00 
	05/04/2010 

9.2.18. pela irregular concessão de benefícios à segurada Sra. Rosa Maria da Silva Guerra:
	Valor original R$
	Data de ocorrência

	 465,00 
	25/03/2009 

	 111,00 
	25/03/2009 

	 465,00 
	01/04/2009 

	 465,00 
	30/04/2009 

	 465,00 
	28/05/2009 

	 465,00 
	01/07/2009 

	 465,00 
	03/08/2009 

	 465,00 
	31/08/2009 

	 465,00 
	28/10/2009 

	 465,00 
	28/10/2009 

	 465,00 
	04/12/2009 

	 465,00 
	04/01/2010 

	 510,00 
	03/02/2010 

	 510,00 
	02/03/2010 

9.2.19. pela irregular concessão de benefícios à segurada Sra. Rosa Maria Ozório:
	Valor original R$
	Data de ocorrência

	 465,00 
	02/03/2009 

	 111,00 
	02/03/2009 

	 465,00 
	01/04/2009 

	 465,00 
	30/04/2009 

	 465,00 
	01/06/2009 

	 465,00 
	29/06/2009 

	 465,00 
	06/08/2009 

	 465,00 
	31/08/2009 

	 465,00 
	01/10/2009 

	 465,00 
	29/10/2009 

	 465,00 
	27/11/2009 

	 465,00 
	29/12/2009 

	 510,00 
	29/01/2010 

	 510,00 
	25/02/2010 

	 510,00 
	30/03/2010 

9.2.20. pela irregular concessão de benefícios ao segurado Sr. Sebastião Vieira Jorge:
	Valor original R$
	Data de ocorrência

	 249,00 
	20/02/2009 

	 465,00 
	20/02/2009 

	 465,00 
	02/04/2009 

	 465,00 
	04/05/2009 

	 465,00 
	01/06/2009 

	 465,00 
	25/06/2009 

	 465,00 
	28/07/2009 

	 465,00 
	28/08/2009 

	 465,00 
	29/09/2009 

	 465,00 
	27/10/2009 

	 465,00 
	26/11/2009 

	 465,00 
	24/12/2009 

	 510,00
	26/01/2010 

9.3. aplicar ao Sr. Jorge Carlos da Silva a multa prevista no art. 57 da Lei 8.443/1992, no valor de R$ 22.000,00 (vinte e dois mil reais) , fixando-lhe o prazo de 15 (quinze) dias, a contar da notificação, para que comprove, perante o Tribunal, o recolhimento da dívida aos cofres do Tesouro Nacional (art. 214, inciso III, alínea a, do Regimento Interno/TCU) , atualizada monetariamente desde a data deste Acórdão até a data do efetivo recolhimento, se for paga após o vencimento, na forma da legislação em vigor;
9.4. autorizar, caso requerido, nos termos do art. 26 da Lei 8.443/1992, o parcelamento das dívidas em até 36 (trinta e seis) parcelas mensais e sucessivas, sobre as quais incidirão os correspondentes acréscimos legais (débito: atualização monetária e juros de mora; multa: atualização monetária) , esclarecendo ao responsável que a falta de pagamento de qualquer parcela importará no vencimento antecipado do saldo devedor (art. 217, § 2º, inciso II, do Regimento Interno/TCU) , sem prejuízo das demais medidas legais;   
9.5. autorizar, desde logo, a cobrança judicial da dívida a que se referem os subitens 9.2 e 9.3 deste Acórdão, caso não atendida a notificação, com base no art. 28, inciso II, da Lei 8.443/1992; 
9.6. considerar grave a infração cometida pelo Sr.  Jorge Carlos da Silva, com base no art. 270 do Regimento Interno/TCU;
9.7. aplicar ao Sr. Jorge Carlos da Silva a penalidade de inabilitação para o exercício de cargo em comissão ou função de confiança no âmbito da Administração Pública Federal, pelo prazo de 8 (oito) anos, com fundamento no art. 60 da Lei 8.443/1992 c/c o art. 270 do Regimento Interno/TCU;
9.8. solicitar, com fulcro no art. 61 da Lei 8.443/1992 e no art. 275 do Regimento Interno/TCU, à Advocacia-Geral da União, por intermédio do Ministério Público junto ao TCU, a adoção das medidas necessárias ao arresto dos bens do responsável Jorge Carlos da Silva, caso não haja, dentro do prazo estabelecido, a comprovação do recolhimento das dívidas, devendo este Tribunal ser ouvido quanto à liberação dos bens arrestados e à sua restituição;
9.9. comunicar ao Instituto Nacional do Seguro Social e à Procuradoria da República no Estado do Rio de Janeiro que a decisão contida no subitem 9.1 deste Acórdão não impedirá a adoção de providências administrativas e/ou judiciais contra os segurados beneficiários dos pagamentos previdenciários inquinados, com vistas à recuperação dos valores indevidamente pagos; 
9.10. enviar cópia deste Acórdão: 
9.10.1.   à Controladoria-Geral da União para fins de controle da aplicação da penalidade referida no subitem 9.7 deste Acórdão, nos termos dos Acórdão 348/2016-TCU-Plenário e 714/2016-TCU-Plenário;
9.10.2. ao INSS e à Procuradoria da República no Estado do Rio de Janeiro, com base no art. 16, § 3º, da Lei 8.443/1992, e no art. 209, § 7º, do Regimento Interno/TCU.

Tomada de contas especial instaurada em decorrência da concessão irregular de benefícios previdenciários.

Instituto Nacional do Seguro Social - INSS.

3. Responsáveis:  Jorge Carlos da Silva (XXX.478.197-XX), Alexandre de Oliveira Gonzaga (XXX.238.977-XX), Ana Terra de Oliveira (XXX.699.757-XX), Carlos Augusto Sobrinho (XXX.662.187-XX), Cézar Ramos Paes (XXX.080.487-XX), Clemente Andrade Neto (XXX.677.467-XX), Dionea da Silva Gonzaga (XXX.152.107-XX), Elizabeth Vieira Cobre (XXX.811.867-XX), Ernandes de Melo (XXX.345.887-XX), Fernando Alonsso Fonte (XXX.065.897-XX), Genivaldo Cavalcanti (XXX.053.297-XX), Ilda dos Anjos (XXX.215.917-XX), Leonardo Cruz Souza (XXX.065.917-XX), Lucília Ribeiro Teixeira (XXX.320.687-XX), Luiz Carlos Branco (XXX.758.347-XX), Luiz Gonsaga da Silveira Neto (XXX.033.237-XX), Maria da Silva Marcelino (XXX.127.287-XX), Maria Salete da Silva Marques (XXX.966.107-XX), Rosa Maria da Silva Guerra (XXX.436.597-XX), Rosa Maria Ozório (XXX.575.737-XX) e Sebastião Vieira Jorge (XXX.847.787-XX).

13.1. Ministros presentes: José Mucio Monteiro (Presidente), Walton Alencar Rodrigues, Benjamin Zymler, Augusto Nardes, Raimundo Carreiro, Ana Arraes, Bruno Dantas e Vital do Rêgo.
13.2. Ministros-Substitutos presentes: Marcos Bemquerer Costa (Relator), André Luís de Carvalho e Weder de Oliveira.

MARCOS BEMQUERER

Trata-se da Tomada de Contas Especial instaurada pelo Instituto Nacional do Seguro Social - INSS em desfavor do Sr. Jorge Carlos da Silva, ex-servidor do aludido Instituto, e dos segurados Alexandre de Oliveira Gonzaga, Ana Terra de Oliveira, Carlos Augusto Sobrinho, Cézar Ramos Paes, Clemente Andrade Neto, Dionea da Silva Gonzaga, Elizabeth Vieira Cobre, Ernandes de Melo, Fernando Alonsso Fonte, Genivaldo Cavalcanti, Ilda dos Anjos, Leonardo Cruz Souza, Lucília Ribeiro Teixeira, Luiz Carlos Branco, Luiz Gonsaga da Silveira Neto, Maria da Silva Marcelino, Maria Salete da Silva Marques, Rosa Maria da Silva Guerra, Rosa Maria Ozório e Sebastião Vieira Jorge, em decorrência da concessão irregular de benefícios previdenciários no âmbito da Agência da Previdência Social Santa Cruz - Gerência Executiva no Rio de Janeiro-Norte do INSS (GEXRJ-Norte) .
2.	Transcrevo, a seguir e com os ajustes de forma necessários, excerto da instrução produzida no âmbito da Secretaria de Controle Externo de Tomada de Contas Especial - Secex-TCE, no qual constam o histórico dos fatos abordados nesta Tomada de Contas Especial e o exame da matéria (peça 80) :
"HISTÓRICO
2.	O processo originou-se das constatações de irregularidades no âmbito da Gerência Executiva do Rio de Janeiro-Norte/RJ, apuradas no Processo Administrativo Disciplinar (PAD) 35301.001800/2010-18, no qual se verificou que o ex-servidor Jorge Carlos da Silva inseriu informações no sistema SABI, sem comprovar os requisitos mínimos exigidos legalmente para a espécie do benefício LOAS, condutas essas que resultaram em concessões irregulares de benefícios assistenciais (peça 7, p. 27) e levaram à sua demissão (cf. Portaria MPS 3, de 7/1/2013, peça 9, p. 1) . 
3.	O detalhamento do débito realizado consta da peça 17, p. 1-3 (Alexandre) ; p. 5-8 (Ana) , p. 9-12 (Carlos) ; p. 13-16 (Cezar) ; p. 17-19 (Clemente) ; p. 21-23 (Dionea) ; p. 25-27 (Elizabeth) ; p. 29-32 (Ernandes) ; p. 33-35 (Fernando) ; p. 37-40 (Genivaldo) ; p. 41-42 (Ilda) ; p. 43-45 (Leonardo) ; p. 47-50 (Lucilia) ; p. 51-53 (Luiz Carlos) ; p. 55-58 (Luiz Gonsaga) ; p. 59-62 (Maria da Silva) ; p. 63-66 (Maria Salete) ; p. 67-70 (Rosa Maria da Silva) ; p. 71-74 (Rosa Maria Ozorio) ; p. 75-77 (Sebastião) .
4.	O Relatório de TCE 37367.002140/2018-19  (peça 51) caracterizou a responsabilidade do ex-servidor Jorge Carlos da Silva solidariamente com os segurados.
5.	O Relatório de Auditoria 1231/2018 do Controle Interno (peça 52) retrata as questões relatadas no Relatório de Tomada de Contas Especial.
6.	Diante disso, a Secretaria de Controle Interno certificou a irregularidade das contas (peça 53) , acompanhado do parecer do dirigente do órgão de controle interno (peça 54) , tendo o Ministro de Estado do Desenvolvimento Social, Sr. Alberto Beltrame, registrado o conhecimento das conclusões daquele órgão de controle interno (peça 55) . A responsabilização foi devidamente inscrita no Siafi (peça 30) .
7.	A presente tomada de contas especial foi autuada no TCU em 25/3/2019, dando início à fase externa da TCE.
8.	Na instrução precedente (peça 71) , considerando que o alcance da jurisdição do Tribunal de Contas da União sobre terceiros estranhos à Administração Pública depende da comprovação de que tenham agido com dolo ou culpa (v. item 13, peça 71) ; considerando que, no caso concreto, não há elementos que indiquem cabalmente a participação dos beneficiários no conluio para a prática dos atos fraudulentos apurados pelo INSS (item 28, peça 71) ; considerando que o TCU, na apreciação do TC Processo 014.555/2010-7, que trata de TCE instaurada em face de irregularidades semelhantes, decidiu excluir 24 segurados da relação processual (item 29, peça 71) ; considerando as providências judiciais de iniciativa da Procuradoria Federal Especializada, com vistas à recuperação de valores pagos indevidamente a segurados (itens 25, 26 e 27, peça 71) . Conclui-se, portanto, com a proposta de citação apenas do ex-servidor do INSS arrolado, Sr. Jorge Carlos da Silva, CPF-XXX.478.197-XX, sem que os segurados em questão sejam instados a apresentar alegações de defesa na fase externa da TCE, em vista do entendimento de que tal medida é a que melhor se coaduna com os ditames da culpabilidade e dos princípios da racionalidade processual e da efetividade da jurisdição de contas (v. tb. itens 38 e 38.1, peça 71) .
8.1.	 Em cumprimento ao Despacho do Secretário (peça 73) , foi promovida a citação proposta, mediante o Ofício-TCU/Seproc 9173/2019, datado de 30/10/2019 (peça 75) . 
ANÁLISE DOS PRESSUPOSTOS DE PROCEDIBILIDADE DA IN/TCU 71/2012
Verificação de Eventual Prejuízo ao Contraditório e Ampla Defesa
9.	Verifica-se que não houve o transcurso de mais de dez anos desde o fato gerador sem que tenha havido notificação pela autoridade administrativa federal competente (art. 6º, inciso II, c/c art. 19 da Instrução Normativa-TCU 71/2012, modificada pela IN/TCU 76/2016) , uma vez que as concessões irregulares dos benefícios apurados ocorreram no ano de 2009, com efeitos que se protraíram até o ano de 2010, em virtude dos pagamentos delas decorrentes (cf. Relatórios Detalhados de Créditos, peça 17) e os responsáveis foram notificados em 2018 (Ana Terra de Oliveira, peça 38, Carlos Augusto Sobrinho, peça 38, Cézar Ramos Paes, peça 38, Clemente Andrade Neto, peça 38, Dionea da Silva Gonzaga, peça 38, Elizabeth Vieira Cobre, peça 38, Ernandes de Melo, peça 38, Fernando Alonsso Fonte, peça 38, Ilda dos Anjos, peça 38, Leonardo Cruz Souza, peça 38, Luiz Gonsaga da Silveira Neto, peça 38, Rosa Maria da Silva Guerra, peça 38, Rosa Maria Ozório, peça 38, Sebastião Vieira Jorge, peça 38) , assim como no PAD 35301.001800/2010-18 em 2018 (Jorge Carlos da Silva, peça 26) , observada a cobrança feita em 2016 (Jorge Carlos da Silva, peça 12, p. 61-108, Alexandre de Oliveira Gonzaga, peça 12, p. 1-3, Ana Terra de Oliveira, peça 12, p. 4-6, Carlos Augusto Sobrinho, peça 12, p. 7-9, Cézar Ramos Paes, peça 12, p. 10-12, Clemente Andrade Neto, peça 12, p. 13-15, Dionea da Silva Gonzaga, peça 12, p. 16-18, Elizabeth Vieira Cobre, peça 12, p. 19-21, Ernandes de Melo, peça 12, p. 22-24, Fernando Alonsso Fonte, peça 12, p. 25-27, Genivaldo Cavalcanti, peça 12, p. 28-30, Ilda dos Anjos, peça 12, p. 31-33, Leonardo Cruz Souza, peça 12, p. 34-36, Lucília Ribeiro Teixeira, peça 12, p. 37-39, Luiz Carlos Branco, peça 12, p. 40-42, Luiz Gonsaga da Silveira Neto, peça 12, p. 43-45, Maria da Silva Marcelino, peça 12, p. 46-48, Maria Salete da Silva Marques, peça 12, p. 49-51, Rosa Maria da Silva Guerra, peça 12, p. 52-54, Rosa Maria Ozório, peça 12, p. 55-57, Sebastião Vieira Jorge, peça 12, p. 58-60) e também em 2018 (Dionea da Silva Gonzaga, peça 19, Genivaldo Cavalcanti, peça 20, Ilda dos Anjos, peça 21, Lucília Ribeiro Teixeira, peça 22, Luiz Gonsaga da Silveira Neto, peça 25, Maria da Silva Marcelino, peça 23, Maria Salete da Silva Marques, peça 24) .
Valor de Constituição da TCE
10.	Verifica-se que o valor atualizado do débito apurado (sem juros) em 1º/1/2017 é R$ 187.585,85 (v. peça 57, p. 88) , portanto superior a R$ 100.000,00, na forma estabelecida conforme os arts. 6º, inciso I, e 19 da IN-TCU 71/2012, modificada pela IN-TCU 76/2016.
VERIFICAÇÃO DA EXISTÊNCIA DE OUTROS DÉBITOS
11.	Informa-se que não foram encontrados débitos imputáveis a Alexandre de Oliveira Gonzaga, Ana Terra de Oliveira, Carlos Augusto Sobrinho, Cézar Ramos Paes, Clemente Andrade Neto, Dionea da Silva Gonzaga, Elizabeth Vieira Cobre, Ernandes de Melo, Fernando Alonsso Fonte, Genivaldo Cavalcanti, Ilda dos Anjos, Leonardo Cruz Souza, Lucília Ribeiro Teixeira, Luiz Carlos Branco, Luiz Gonsaga da Silveira Neto, Maria da Silva Marcelino, Maria Salete da Silva Marques, Rosa Maria da Silva Guerra, Rosa Maria Ozório, Sebastião Vieira Jorge em outros processos em tramitação neste Tribunal. Quanto a Jorge Carlos da Silva, foram encontrados débitos nos seguintes processos, conforme quadro abaixo (v. peças 58 e 78) :
Quadro 1
Tomadas de Contas Especiais em andamento - responsável: Jorge Carlos da Silva
	NR. PROCESSO
	ASSUNTO

	Processo 006.261/2019-1 (Relator: MARCOS BEMQUERER) 
	Habilitação e concessão de benefícios de Amparo Social - BPC-LOAS - implantados com dados imprecisos no sistema SABI sem a apresentação/anotação/pesquisas de documentos que pudessem comprovar os requisitos mínimos exigidos para conceder o benefício de LOAS, e em muitos casos sem o devido agendamento

	Processo 006.264/2019-0 (Relator: MARCOS BEMQUERER) 
	Habilitação e concessão de benefícios de Amparo Social - BPC-LOAS - implantados com dados imprecisos no sistema SABI sem a apresentação/anotação/pesquisas de documentos que pudessem comprovar os requisitos mínimos exigidos para conceder o benefício de LOAS, e em muitos casos sem o devido agendamento

	Processo 006.266/2019-3
 (Relator: MARCOS BEMQUERER) 
	Habilitação e concessão de benefícios de Amparo Social - BPC-LOAS e Auxílio Doença implantados com dados imprecisos no sistema SABI sem a apresentação/anotação/pesquisas de documentos que pudessem comprovar os requisitos mínimos exigidos para concessão nos casos de Amparo Social. Liberação de vínculos empregatícios extemporâneos fraudulentos nos sistemas a fim de garantir indevidamente a qualidade de segurado ao benefíciário e deferimento de Revisão, permitindo a concessão de benefício outrora indeferido por falta de comprovação como segurado nos casos de Auxílio Doença. Sendo que em muitos casos os benefícios foram habilitados sem o devido agendamento prévio.

	Processo 039.240/2019-3 (Relator: AUGUSTIO NARDES) 
	Habilitação e concessão de dezenas de benefícios Amparo Social ao Idoso - BPC-LOAS sem a comprovação do cumprimento dos requisitos legais, conquanto o agente concessor ignorou intencionalmente divergências entre os documentos apresentados e as informações do sistema do INSS.

11.1.	Apesar de ter sido verificada a existência de outros processos em nome de Jorge Carlos da Silva em tramitação nesta Casa (cf. Quadro 1 acima) , considera-se não ser conveniente o apensamento do presente processo a qualquer um deles, tendo em vista que a tal apensamento não atenderia a expectativa de racionalização administrativa, pois nenhum dos processos identificados alcança todos os responsáveis solidários do presente processo. Assim sendo, eventual apensamento só redundaria em um incremento de complexidade no desdobramento desses processos, com ampliação do rol de responsáveis solidários em relações diferentes de solidariedade por débitos diferentes.
EXAME TÉCNICO
Caracterização das irregularidades geradoras do dano ao erário
12.	A situação sintetizada na seção 'histórico' desta instrução importa na seguinte irregularidade:
12.1.	Ocorrência: concessão irregular de benefícios assistenciais aos Srs. Alexandre de Oliveira Gonzaga, Ana Terra de Oliveira, Carlos Augusto Sobrinho, Cézar Ramos Paes, Clemente Andrade Neto, Dionea da Silva Gonzaga, Elizabeth Vieira Cobre, Ernandes de Melo, Fernando Alonsso Fonte, Genivaldo Cavalcanti, Ilda dos Anjos, Leonardo Cruz Souza, Lucília Ribeiro Teixeira, Luiz Carlos Branco, Luiz Gonsaga da Silveira Neto, Maria da Silva Marcelino, Maria Salete da Silva Marques, Rosa Maria da Silva Guerra, Rosa Maria Ozório e Sebastião Vieira Jorge, na condição de segurados, considerando que foi comprovada a habilitação e concessão de benefício de Amparo Social ao Idoso, com implantação de dados imprecisos no sistema SABI, sem a apresentação/anotação/pesquisas de documentos que pudessem comprovar os requisitos mínimos exigidos para finalizar tal benefício, verificada a inexistência de requerimento do interessado;
'Valor histórico: R$ 116.938,00 (v. peça 51, p. 1 e 8) ;
Dispositivos violados: art. 20, § 3º, da Lei 8.742/1993; arts. 6º e 22, da Lei 9.784/1999; arts. 8º, 10, 13, 15, § 1º, do Decreto 6.214/2007; art. 13 e 30 da Orientação Interna INSS/DIRBEN 170, de 28/6/2007;
Responsável: Jorge Carlos da Silva, na condição de ex-servidor do INSS.
Condutas: Na condição de servidor do INSS e responsável pela concessão de benefícios previdenciários, o Sr. Jorge Carlos da Silva promoveu a concessão de benefício previdenciário dos Srs. Alexandre de Oliveira Gonzaga, Ana Terra de Oliveira, Carlos Augusto Sobrinho, Cézar Ramos Paes, Clemente Andrade Neto, Dionea da Silva Gonzaga, Elizabeth Vieira Cobre, Ernandes de Melo, Fernando Alonsso Fonte, Genivaldo Cavalcanti, Ilda dos Anjos, Leonardo Cruz Souza, Lucília Ribeiro Teixeira, Luiz Carlos Branco, Luiz Gonsaga da Silveira Neto, Maria da Silva Marcelino, Maria Salete da Silva Marques, Rosa Maria da Silva Guerra, Rosa Maria Ozório e Sebastião Vieira Jorge, os quais não atendiam às exigências para tal benefício, sem suporte em documentos ou consultas idôneos, com a ocorrência de implantação de dados imprecisos no sistema SABI, sem a apresentação/anotação/pesquisas de documentos que pudessem comprovar os requisitos mínimos exigidos para finalizar tal benefício, verificada a inexistência de requerimento do interessado, resultando em concessões que geraram pagamentos irregulares dos benefícios, em prejuízo ao Erário federal, sem que se indicasse qualquer situação que justificasse a adoção de tal conduta, em vez de promover a devida verificação do atendimento das condições para tais concessões, com base na documentação apresentada pelos segurados e/ou em consultas que validassem as informações disponibilizadas nos documentos em apreço;
Evidências: Relatório Final - Processo Administrativo Disciplinar (processo 35301.001800/2010-18, peça 7) ; Relatório Conclusivos, peça 10, p. 1-3 (Alexandre) ; p. 4-6 (Ana) , p. 7-9 (Carlos) ; p. 10-11 (Cezar) ; p. 12-14 (Clemente) ; p. 15-18 (Dionea) ; p. 19-21 (Elizabeth) ; p. 22-24 (Ernandes) ; p. 25-27 (Fernando) ; p. 37-30 (Genivaldo) ; p. 31-34 (Ilda) ; p. 35-38 (Leonardo) ; p. 39-41 (Lucilia) ; p. 42-44 (Luiz Carlos) ; p. 45-47 (Luiz Gonsaga) ; p. 48-50 (Maria da Silva) ; p. 51-53 (Maria Salete) ; p. 54-56 (Rosa Maria da Silva) ; p. 57-59 (Rosa Maria Ozorio) ; p. 60-62 (Sebastião) ; Relatórios Detalhados de Créditos, peça 17, p. 1-3 (Alexandre) ; p. 5-8 (Ana) , p. 9-12 (Carlos) ; p. 13-16 (Cezar) ; p. 17-19 (Clemente) ; p. 21-23 (Dionea) ; p. 25-27 (Elizabeth) ; p. 29-32 (Ernandes) ; p. 33-35 (Fernando) ; p. 37-40 (Genivaldo) ; p. 41-42 (Ilda) ; p. 43-45 (Leonardo) ; p. 47-50 (Lucilia) ; p. 51-53 (Luiz Carlos) ; p. 55-58 (Luiz Gonsaga) ; p. 59-62 (Maria da Silva) ; p. 63-66 (Maria Salete) ; p. 67-70 (Rosa Maria da Silva) ; p. 71-74 (Rosa Maria Ozorio) ; p. 75-77 (Sebastião) ; Cálculo e atualização monetária de valores recebidos indevidamente - relatórios simplificados, peça 11, p. 1 (Alexandre) ; p. 2 (Ana) , p. 3 (Carlos) ; p. 4 (Cezar) ; p. 5 (Clemente) ; p. 6 (Dionea) ; p. 7 (Elizabeth) ; p. 8 (Ernandes) ; p. 9 (Fernando) ; p. 10 (Genivaldo) ; p. 11 (Ilda) ; p. 12 (Leonardo) ; p. 13 (Lucilia) ; p. 14 (Luiz Carlos) ; p. 15 (Luiz Gonsaga) ; p. 16 (Maria da Silva) ; p. 17 (Maria Salete) ; p. 18 (Rosa Maria da Silva) ; p. 19 (Rosa Maria Ozorio) ; p. 20 (Sebastião) ; Telas do Sistema SABI/Prisma, peça 67.'
Individualização das Condutas
13.	Considerando o ilícito acima identificado, a imputação de responsabilidade atende aos pressupostos estabelecidos na jurisprudência desta Corte de Contas. Com efeito, há elementos para individualizar as condutas, o nexo de causalidade entre estas e as irregularidades geradoras do dano e está caracterizada a atuação, no mínimo culposa, do responsável, conforme resumido na matriz de responsabilização anexa a esta instrução.
Verificação do Prazo de Prescrição da Pretensão Punitiva
14. 	Observa-se não ter ocorrido a prescrição da pretensão punitiva por parte do TCU que, nos termos do entendimento firmado no Acórdão 1441/2016-TCU-Plenário (Rel. Ministro Benjamin Zymler) , subordina-se ao prazo geral de prescrição indicado no art. 205 do Código Civil, qual seja, dez anos contados a partir da data de ocorrência da irregularidade sancionada, nos termos do art. 189 do Código Civil. As irregularidades discutidas nesta TCE ocorreram nos exercícios de 2009 a 2010, portanto há menos de 10 anos dos últimos pagamentos os quais devem ser os considerados para apuração dessa contagem, conforme entendimento do Acórdão 1641/2016-TCU-Plenário.
Análise da Citação
15. 	O Sr. Jorge Carlos da Silva tomou ciência do ofício que lhe foi dirigido para fins de citação, conforme atesta o Aviso de Recebimento que compõe a peça 76 (que atesta a recepção do expediente de citação à Rua Matricaria, 61, Bl. 03, ap. 302, Guadalupe, no Rio de Janeiro/RJ, endereço obtido em consulta à base CPF da Secretaria da Receita Federal do Brasil, peça 74) , mas não atendeu à citação e não se manifestou quanto às irregularidades verificadas. 
16.	Cumpre tecer breves considerações sobre a forma como são realizadas as comunicações processuais no TCU. A esse respeito, destacam-se o art. 179, do Regimento Interno do TCU (Resolução 155, de 4/12/2002) e o art. 4º, inciso III, § 1º, da Resolução TCU 170, de 30 de junho de 2004, in verbis:
'Art. 179. A citação, a audiência ou a notificação, bem como a comunicação de diligência, farse-ão:
I - mediante ciência da parte, efetivada por servidor designado, por meio eletrônico, fac-símile, telegrama ou qualquer outra forma, desde que fique confirmada inequivocamente a entrega da comunicação ao destinatário;
II - mediante carta registrada, com aviso de recebimento que comprove a entrega no endereço do destinatário;
III - por edital publicado no Diário Oficial da União, quando o seu destinatário não for localizado
 (...) 
Art. 3º As comunicações serão dirigidas ao responsável, ou ao interessado, ou ao dirigente de órgão ou entidade, ou ao representante legal ou ao procurador constituído nos autos, com poderes expressos no mandato para esse fim, por meio de:
I - correio eletrônico, fac-símile ou telegrama;
II - servidor designado;
III - carta registrada, com aviso de recebimento;
IV - edital publicado no Diário Oficial da União, quando o seu destinatário não for localizado, nas hipóteses em que seja necessário o exercício de defesa.
Art. 4º. Consideram-se entregues as comunicações:
I - efetivadas conforme disposto nos incisos I e II do artigo anterior, mediante confirmação da ciência do destinatário;
II - realizadas na forma prevista no inciso III do artigo anterior, com o retorno do aviso de recebimento, entregue comprovadamente no endereço do destinatário;
III - na data de publicação do edital no Diário Oficial da União, quando realizadas na forma prevista no inciso IV do artigo anterior.
§ 1º O endereço do destinatário deverá ser previamente confirmado mediante consulta aos sistemas disponíveis ao Tribunal ou a outros meios de informação, a qual deverá ser juntada ao respectivo processo.'
17.	Bem se vê, portanto, que a validade da citação via postal não depende de que o aviso de recebimento seja assinado pelo próprio destinatário da comunicação, o que dispensa, no caso em tela, a entrega do AR em 'mãos próprias'. A exigência da norma é no sentido de o Tribunal verificar se a correspondência foi entregue no endereço correto, residindo aqui a necessidade de certeza inequívoca. 
18.	Não é outra a orientação da jurisprudência do TCU, conforme se verifica dos julgados a seguir transcritos:
'São válidas as comunicações processuais entregues, mediante carta registrada, no endereço correto do responsável, não havendo necessidade de que o recebimento seja feito por ele próprio (Acórdão 3648/2013-TCU-Segunda Câmara, Relator Ministro JOSÉ JORGE) ;
É prescindível a entrega pessoal das comunicações pelo TCU, razão pela qual não há necessidade de que o aviso de recebimento seja assinado pelo próprio destinatário. Entregandose a correspondência no endereço correto do destinatário, presume-se o recebimento da citação. (Acórdão 1019/2008-TCU-Plenário, Relator Ministro BENJAMIN ZYMLER) ;
As comunicações do TCU, inclusive as citações, deverão ser realizadas mediante Aviso de Recebimento - AR, via Empresa Brasileira de Correios e Telégrafos, bastando para sua validade que se demonstre que a correspondência foi entregue no endereço correto. (Acórdão 1526/2007-TCU-Plenário, Relator Ministro AROLDO CEDRAZ) .
19.	A validade do critério de comunicação processual do TCU foi referendada pelo Supremo Tribunal Federal, nos termos do julgamento do MS-AgR 25.816/DF, por meio do qual se afirmou a desnecessidade da ciência pessoal do interessado, entendendo-se suficiente a comprovação da entrega do 'AR' no endereço do destinatário:
EMENTA: AGRAVO REGIMENTAL. MANDADO DE SEGURANÇA. DESNECESSIDADE DE INTIMAÇÃO PESSOAL DAS DECISÕES DO TRIBUNAL DE CONTAS DA UNIÃO. ART. 179 DO REGIMENTO INTERNO DO TCU. INTIMAÇÃO DO ATO IMPUGNADO POR CARTA REGISTRADA, INICIADO O PRAZO DO ART. 18 DA LEI nº 1.533/51 DA DATA CONSTANTE DO AVISO DE RECEBIMENTO. DECADÊNCIA RECONHECIDA. AGRAVO IMPROVIDO.
O envio de carta registrada com aviso de recebimento está expressamente enumerado entre os meios de comunicação de que dispõe o Tribunal de Contas da União para proceder às suas intimações.
O inciso II do art. 179 do Regimento Interno do TCU é claro ao exigir apenas a comprovação da entrega no endereço do destinatário, bastando o aviso de recebimento simples.'
20.	No caso vertente, a citação do responsável Jorge Carlos da Silva se deu em endereço constante na base CPF da SRFB (peça 74) . A entrega do ofício citatório dele nesse endereço ficou comprovada, conforme tratado no item 15 acima.
21.	Transcorrido o prazo regimental fixado e mantendo-se inerte o aludido responsável, impõe-se que seja considerado revel, dando-se prosseguimento ao processo, de acordo com o art. 12, § 3º, da Lei 8.443/1992.
22.	Nos processos do TCU, a revelia não leva à presunção de que seriam verdadeiras todas as imputações levantadas contra os responsáveis, diferentemente do que ocorre no processo civil, em que a revelia do réu opera a presunção da verdade dos fatos narrados pelo autor. Dessa forma, a avaliação da responsabilidade do agente não pode prescindir da prova existente no processo ou para ele carreada.
23.	Mesmo as alegações de defesa não sendo apresentadas, considerando o princípio da verdade real que rege esta Corte, procurou-se buscar, em manifestações dos responsáveis na fase interna desta Tomada de Contas Especial, se havia algum argumento que pudesse ser aproveitado a seu favor, o que não foi encontrado.
CONCLUSÃO
24.	Diante do entendimento pela exclusão dos demais responsáveis (item 46, peça 71) e da revelia do Sr. Jorge Carlos da Silva, e inexistindo nos autos elementos que permitam concluir pela ocorrência de boa-fé ou de outros excludentes de culpabilidade em suas condutas, propõe-se que suas contas sejam julgadas irregulares e que o responsável seja condenado em débito, bem como lhe seja aplicada a multa prevista no art. 57 da Lei 8.443/1992."
3.	Diante do exposto, a Secex-TCE propõe ao Tribunal (peças 80-82) :
	3.1. considerar revel, para todos os efeitos, o Sr. Jorge Carlos da Silva, dando-se prosseguimento ao processo, com fulcro no art. 12, § 3º, da Lei 8.443/1992;
	3.2. excluir, da relação processual desta Tomada de Contas Especial, os nomes dos segurados Alexandre de Oliveira Gonzaga, Ana Terra de Oliveira, Carlos Augusto Sobrinho, Cézar Ramos Paes, Clemente Andrade Neto, Dionea da Silva Gonzaga, Elizabeth Vieira Cobre, Ernandes de Melo, Fernando Alonsso Fonte, Genivaldo Cavalcanti, Ilda dos Anjos, Leonardo Cruz Souza, Lucília Ribeiro Teixeira, Luiz Carlos Branco, Luiz Gonsaga da Silveira Neto, Maria da Silva Marcelino, Maria Salete da Silva Marques, Rosa Maria da Silva Guerra, Rosa Maria Ozório, e Sebastião Vieira Jorge;
	3.3. com fundamento nos arts. 1º, inciso I, 16, inciso III, alíneas b e d, 19 e 23, inciso III, da Lei 8.443/1992, julgar irregulares as contas do Sr. Jorge Carlos da Silva e condená-lo ao pagamento das quantias a seguir especificadas, com a fixação do prazo de quinze dias, a contar da notificação, para comprovar, perante o Tribunal (art. 214, inciso III, alínea a, do Regimento Interno/TCU) , o recolhimento das dívidas aos cofres do Instituto Nacional do Seguro Social, atualizadas monetariamente e acrescidas dos juros de mora, calculados a partir das datas discriminadas, até a data dos recolhimentos, na forma prevista na legislação em vigor:
	3.3.1. pela irregular concessão de benefícios ao segurado Sr. Alexandre de Oliveira Gonzaga:
	Valor original R$
	Data de ocorrência

	 465,00 
	17/04/2009 

	 465,00 
	17/04/2009 

	 465,00 
	08/05/2009 

	 465,00 
	29/05/2009 

	 465,00 
	13/07/2009 

	 465,00 
	03/08/2009 

	 465,00 
	30/09/2009 

	 465,00 
	30/09/2009 

	 465,00 
	29/10/2009 

	 465,00 
	01/12/2009 

	 465,00 
	04/01/2010 

	3.3.2. pela irregular concessão de benefícios à segurada Sra. Ana Terra de Oliveira:
	Valor Original R$
	Data da ocorrência

	 360,00 
	06/02/2009 

	 465,00 
	06/03/2009 

	 465,00 
	12/05/2009 

	 465,00 
	12/05/2009 

	 465,00 
	01/07/2009 

	 465,00 
	06/07/2009 

	 465,00 
	06/08/2009 

	465,00  
	04/09/2009 

	 465,00 
	06/10/2009 

	 465,00 
	06/11/2009 

	 465,00 
	04/12/2009 

	 465,00 
	07/01/2010 

	3.3.3. pela irregular concessão de benefícios ao segurado Sr. Carlos Augusto Sobrinho: 
	Valor Original R$
	Data de ocorrência

	 360,00 
	06/02/2009 

	 465,00 
	06/03/2009 

	 465,00 
	08/04/2009 

	 465,00 
	08/05/2009 

	 465,00 
	05/06/2009 

	 465,00 
	03/07/2009 

	 465,00 
	07/08/2009 

	 465,00 
	08/09/2009 

	 465,00 
	06/10/2009 

	 465,00 
	06/11/2009 

	 465,00 
	07/12/2009 

	 465,00 
	08/01/2010 

	 510,00 
	05/02/2010 

	 510,00 
	05/03/2010 

	3.3.4. pela irregular concessão de benefícios ao segurado Sr. Cézar Ramos Paes:
	Valor Original R$
	Data de ocorrência

	 465,00 
	17/03/2009 

	 465,00 
	06/04/2009 

	 465,00 
	04/05/2009 

	 465,00 
	08/06/2009 

	 465,00 
	01/07/2009 

	 465,00 
	03/08/2009 

	 465,00 
	01/09/2009 

	465,00  
	01/10/2009 

	 465,00 
	04/11/2009 

	 465,00 
	07/12/2009 

	 465,00 
	05/01/2010 

	 510,00 
	12/02/2010 

	 510,00 
	01/03/2010 

	 510,00 
	01/04/2010 

	 510,00 
	04/05/2010 

	3.3.5. pela irregular concessão de benefícios ao segurado Sr. Clemente Andrade Neto:
	Valor Original R$
	Data de ocorrência

	 332,00 
	19/02/2009 

	 465,00 
	05/03/2009 

	 465,00 
	06/04/2009 

	 465,00 
	08/05/2009 

	 465,00 
	04/06/2009 

	 465,00 
	06/07/2009 

	 465,00 
	06/08/2009 

	 465,00 
	04/09/2009 

	 465,00 
	06/10/2009 

	 465,00 
	06/11/2009 

	 465,00 
	04/12/2009 

	 465,00 
	07/01/2010 

	 510,00 
	04/02/2010 

	3.3.6. pela irregular concessão de benefícios à segurada Sra. Dionea da Silva Gonzaga: 
	Valor original R$
	Data de ocorrência

	 70,00 
	17/02/2009 

	 465,00 
	11/03/2009 

	 465,00 
	07/04/2009 

	 465,00 
	08/05/2009 

	 465,00 
	05/06/2009 

	 465,00 
	07/07/2009 

	465,00  
	07/08/2009 

	 465,00 
	09/09/2009 

	 465,00 
	07/10/2009 

	 465,00 
	09/11/2009 

	3.3.7. pela irregular concessão de benefícios à segurada Sra. Elizabeth Vieira Cobre: 
	Valor original R$
	Data de ocorrência

	249,00  
	17/02/2009 

	 465,00 
	19/02/2009 

	 465,00 
	02/04/2009 

	 465,00 
	07/05/2009 

	 465,00 
	09/06/2009 

	 465,00 
	06/07/2009 

	 465,00 
	05/08/2009 

	 465,00 
	08/09/2009 

	 465,00 
	09/10/2009 

	 465,00 
	10/11/2009 

	 465,00 
	04/12/2009 

	 465,00 
	14/01/2010 

	 510,00 
	04/02/2010 

	 510,00 
	11/03/2010 

	3.3.8. pela irregular concessão de benefícios ao segurado Sr. Ernandes de Melo:
	Valor original R$
	Data de ocorrência

	 263,00 
	20/02/2009 

	 465,00 
	09/03/2009 

	 465,00 
	14/04/2009 

	 465,00 
	05/06/2009 

	 465,00 
	05/06/2009 

	 465,00 
	07/08/2009 

	 465,00 
	07/08/2009 

	 465,00 
	08/09/2009 

	 465,00 
	22/10/2009 

	 465,00 
	09/11/2009 

	 465,00 
	07/12/2009 

	 465,00 
	08/01/2010 

	 510,00 
	05/02/2010 

	3.3.9. pela irregular concessão de benefícios ao segurado Sr. Fernando Alonsso Fonte:
	Valor original R$
	Data de ocorrência

	 360,00 
	17/02/2009 

	 465,00 
	03/03/2009 

	 465,00 
	02/04/2009 

	 465,00 
	11/05/2009 

	 465,00 
	02/06/2009 

	 465,00 
	06/07/2009 

	 465,00 
	04/08/2009 

	 465,00 
	03/09/2009 

	 465,00 
	05/10/2009 

	 465,00 
	06/11/2009 

	 465,00 
	09/12/2009 

	 465,00 
	05/01/2010 

	3.3.10. pela irregular concessão de benefícios ao segurado Sr. Genivaldo Cavalcanti:
	Valor original R$
	Data de ocorrência

	 465,00 
	20/02/2009 

	 42,00 
	20/02/2009 

	 465,00 
	01/04/2009 

	 465,00 
	06/05/2009 

	 465,00 
	03/06/2009 

	 465,00 
	30/06/2009 

	 465,00 
	31/08/2009 

	 465,00 
	31/08/2009 

	 465,00 
	28/09/2009 

	 465,00 
	30/10/2009 

	465,00  
	26/11/2009 

	 465,00 
	28/12/2009 

	 510,00 
	29/01/2010 

	3.3.11. pela irregular concessão de benefícios à segurada Sra. Ilda dos Anjos:
	Valor original R$
	Data de ocorrência

	 465,00 
	01/07/2009 

	 465,00 
	03/07/2009 

	 465,00 
	06/08/2009 

	 465,00 
	09/09/2009 

	 465,00 
	20/10/2009 

	 465,00 
	12/11/2009 

	 465,00 
	07/12/2009 

	3.3.12. pela irregular concessão de benefícios ao segurado Sr. Leonardo Cruz Souza:
	Valor Original R$
	Data de ocorrência

	 360,00 
	04/02/2009 

	 465,00 
	03/03/2009 

	 465,00 
	02/04/2009 

	 465,00 
	11/05/2009 

	 465,00 
	02/06/2009 

	 465,00 
	06/07/2009 

	 465,00 
	04/08/2009 

	 465,00 
	03/09/2009 

	 465,00 
	05/10/2009 

	 465,00 
	09/11/2009 

	 465,00 
	09/12/2009 

	 465,00 
	05/01/2010 

	3.3.13. pela irregular concessão de benefícios à segurada Sra. Lucília Ribeiro Teixeira:
	Valor original R$
	Data de ocorrência

	 465,00 
	02/03/2009 

	 42,00 
	02/03/2009 

	 465,00 
	13/04/2009 

	 465,00 
	15/05/2009 

	 465,00 
	01/06/2009 

	 465,00 
	03/07/2009 

	 465,00 
	04/08/2009 

	 465,00 
	10/09/2009 

	 465,00 
	14/10/2009 

	 465,00 
	04/11/2009 

	 465,00 
	02/12/2009 

	 465,00 
	08/01/2010 

	 510,00 
	08/02/2010 

	 510,00 
	04/03/2010 

	 510,00 
	06/04/2010

	3.3.14. pela irregular concessão de benefícios ao segurado Sr. Luiz Carlos Branco:
	Valor original R$
	Data de ocorrência

	 249,00 
	03/02/2009 

	 465,00 
	27/02/2009 

	 465,00 
	08/04/2009 

	 465,00 
	06/07/2009 

	 465,00 
	06/07/2009 

	 465,00 
	07/08/2009 

	 465,00 
	31/08/2009 

	 465,00 
	06/10/2009 

	 465,00 
	09/11/2009 

	 465,00 
	07/12/2009 

	 465,00 
	05/01/2010 

	 510,00 
	04/02/2010 

	3.3.15. pela irregular concessão de benefícios ao segurado Sr. Luiz Gonsaga da Silveira Neto:
	Valor original R$
	Data de ocorrência

	 465,00 
	28/05/2009 

	 465,00 
	29/06/2009 

	 465,00 
	30/07/2009 

	 465,00 
	28/08/2009 

	 465,00 
	29/09/2009 

	 465,00 
	29/10/2009 

	 465,00 
	27/11/2009 

	 465,00 
	29/12/2009 

	 510,00 
	28/01/2010 

	 510,00 
	25/02/2010 

	 510,00 
	30/03/2010 

	 510,00 
	29/04/2010 

	3.3.16. pela irregular concessão de benefícios à segurada Sra. Maria da Silva Marcelino:
	Valor original R$
	Data de ocorrência

	 236,00 
	06/02/2009 

	 465,00 
	02/03/2009 

	 465,00 
	26/03/2009

	 465,00 
	27/04/2009 

	 465,00 
	26/05/2009 

	 465,00 
	25/06/2009 

	 465,00 
	28/07/2009 

	 465,00 
	26/08/2009 

	 465,00 
	25/09/2009 

	 465,00 
	27/10/2009 

	 465,00 
	25/11/2009 

	 465,00 
	23/12/2009 

	 510,00 
	26/01/2010 

	 510,00 
	23/02/2010 

	 510,00 
	26/03/2010 

	3.3.17. pela irregular concessão de benefícios à segurada Sra. Maria Salete da Silva Marques:
	Valor original R$
	Data de ocorrência

	 42,00 
	18/02/2009 

	 465,00 
	09/03/2009 

	 465,00 
	06/04/2009 

	465,00  
	06/05/2009 

	 465,00 
	03/06/2009 

	 465,00 
	03/07/2009 

	 465,00 
	04/08/2009 

	 465,00 
	02/09/2009 

	 465,00 
	02/10/2009 

	 465,00 
	04/11/2009 

	 465,00 
	02/12/2009 

	 465,00 
	05/01/2010 

	 510,00 
	02/02/2010 

	 510,00 
	02/03/2010 

	 510,00 
	05/04/2010 

	3.3.18. pela irregular concessão de benefícios à segurada Sra. Rosa Maria da Silva Guerra:
	Valor original R$
	Data de ocorrência

	 465,00 
	25/03/2009 

	 111,00 
	25/03/2009 

	 465,00 
	01/04/2009 

	 465,00 
	30/04/2009 

	 465,00 
	28/05/2009 

	 465,00 
	01/07/2009 

	 465,00 
	03/08/2009 

	 465,00 
	31/08/2009 

	 465,00 
	28/10/2009 

	 465,00 
	28/10/2009 

	 465,00 
	04/12/2009 

	 465,00 
	04/01/2010 

	 510,00 
	03/02/2010 

	 510,00 
	02/03/2010 

	3.3.19. pela irregular concessão de benefícios à segurada Sra. Rosa Maria Ozório:
	Valor original R$
	Data de ocorrência

	 465,00 
	02/03/2009 

	 111,00 
	02/03/2009 

	 465,00 
	01/04/2009 

	 465,00 
	30/04/2009 

	 465,00 
	01/06/2009 

	 465,00 
	29/06/2009 

	 465,00 
	06/08/2009 

	 465,00 
	31/08/2009 

	 465,00 
	01/10/2009 

	 465,00 
	29/10/2009 

	 465,00 
	27/11/2009 

	 465,00 
	29/12/2009 

	 510,00 
	29/01/2010 

	 510,00 
	25/02/2010 

	 510,00 
	30/03/2010 

	3.3.20. pela irregular concessão de benefícios ao segurado Sr. Sebastião Vieira Jorge:
	Valor original R$
	Data de ocorrência

	 249,00 
	20/02/2009 

	 465,00 
	20/02/2009 

	 465,00 
	02/04/2009 

	 465,00 
	04/05/2009 

	 465,00 
	01/06/2009 

	 465,00 
	25/06/2009 

	 465,00 
	28/07/2009 

	 465,00 
	28/08/2009 

	 465,00 
	29/09/2009 

	 465,00 
	27/10/2009 

	 465,00 
	26/11/2009 

	 465,00 
	24/12/2009 

	510,00  
	26/01/2010 

	3.4. aplicar ao Sr. Jorge Carlos da Silva a multa prevista no art. 57 da Lei 8.443/1992;
	3.5. autorizar, desde logo, com base no art. 28, inciso II, da Lei 8.443/1992, a cobrança judicial das dívidas caso, não atendida a notificação;
	3.6. autorizar, caso solicitado pelo responsável, o pagamento das dívidas em até 36 parcelas mensais e consecutivas, com fulcro no art. 26 da Lei 8.443/1992 c/c o art. 217 do Regimento Interno/TCU; 
	3.7. encaminhar cópia da deliberação ao Procurador-Chefe da Procuradoria da República no Rio de Janeiro, nos termos do § 3º do art. 16 da Lei 8.443/1992 c/c o § 7º do art. 209 do Regimento Interno/TCU, para adoção das medidas cabíveis; e comunicar-lhe que o relatório e o voto que a fundamentarem podem ser acessados por meio do endereço eletrônico www.tcu.gov.br/acordaos e que, caso haja interesse, o Tribunal pode enviar-lhe cópia desses documentos sem qualquer custo.
 4.	O Ministério Público junto ao TCU, representado pelo Subprocurador-Geral Paulo Soares Bugarin, manifestou-se de acordo com a proposta da unidade técnica (peça 83) . 
	É o Relatório.

não há.

Subprocurador-Geral Paulo Soares Bugarin.

TOMADA DE CONTAS ESPECIAL. FRAUDE NA CONCESSÃO DE BENEFÍCIOS PREVIDENCIÁRIOS. CITAÇÃO. REVELIA. EXCLUSÃO DOS SEGURADOS DO ROL DE RESPONSÁVEIS. CONTAS IRREGULARES, COM DÉBITO E MULTA. APLICAÇÃO DA PENALIDADE DE INABILITAÇÃO PARA EXERCÍCIO DE CARGO EM COMISSÃO OU FUNÇÃO DE CONFIANÇA NA ADMINISTRAÇÃO PÚBLICA. SOLICITAÇÃO À ADVOCACIA-GERAL DA UNIÃO, POR INTERMÉDIO DO MINISTÉRIO PÚBLICO JUNTO AO TCU, DE MEDIDAS NECESSÁRIAS AO ARRESTO DOS BENS DO RESPONSÁVEL.

TOMADA DE CONTAS ESPECIAL (TCE)

Secretaria de Controle Externo de Tomada de Contas Especial - Secex-TCE.

TRIBUNAL DE CONTAS DA UNIÃO	TC Processo 006.265/2019-7
PROPOSTA DE DELIBERAÇÃO
	Trago à apreciação deste Colegiado Tomada de Contas Especial, instaurada pelo Instituto Nacional do Seguro Social - INSS, na qual figuram originalmente como responsáveis o Sr. Jorge Carlos da Silva, ex-servidor do aludido Instituto, e os segurados Srs. Alexandre de Oliveira Gonzaga, Ana Terra de Oliveira, Carlos Augusto Sobrinho, Cézar Ramos Paes, Clemente Andrade Neto, Dionea da Silva Gonzaga, Elizabeth Vieira Cobre, Ernandes de Melo, Fernando Alonsso Fonte, Genivaldo Cavalcanti, Ilda dos Anjos, Leonardo Cruz Souza, Lucília Ribeiro Teixeira, Luiz Carlos Branco, Luiz Gonsaga da Silveira Neto, Maria da Silva Marcelino, Maria Salete da Silva Marques, Rosa Maria da Silva Guerra, Rosa Maria Ozório e Sebastião Vieira Jorge, em decorrência da concessão irregular de benefícios previdenciários no âmbito da Agência da Previdência Social Santa Cruz - Gerência Executiva no Rio de Janeiro-Norte do INSS (GEXRJ-Norte) .
2.	A Secex-TCE, após ponderar sobre a responsabilização, concluiu por efetuar a citação somente do ex-servidor do INSS, Sr. Jorge Carlos da Silva, sem arrolar os segurados beneficiários, porquanto, na linha de precedentes do TCU, não caberia incluí-los no rol de responsáveis sem os elementos comprovantes de suas efetivas participações no conluio para a prática dos atos fraudulentos ora impugnados.  
3.	Assim, a unidade técnica promoveu a citação do Sr. Jorge Carlos da Silva para que recolhesse a importância do débito apurado e/ou encaminhasse ao Tribunal as alegações de defesa sobre a concessão irregular de benefícios de prestação continuada da Lei Orgânica da Assistência Social (Lei 8.742/1993) - BPC-LOAS em favor dos vinte segurados nominalmente indicados no primeiro parágrafo acima. 
4.	Devidamente citado, conforme atesta o Aviso de Recebimento inserto à peça 76, o ex-servidor Jorge Carlos da Silva não apresentou defesa, tampouco recolheu o valor do débito indicado, restando configurada a sua revelia, nos termos do art. 12, § 3º, da Lei 8.443/1992. 
5.	No mérito, a unidade instrutiva e o Ministério Público/TCU, representado pelo Subprocurador-Geral Paulo Soares Bugarin, além de sugerirem a exclusão dos segurados da relação processual destes autos, manifestaram-se pela irregularidade das contas do Sr. Jorge Carlos da Silva, com a condenação ao pagamento do débito calculado e com a imposição da multa proporcional ao dano causado ao erário. 
6.	Com as considerações adiante consignadas, acompanho, em essência, as análises e conclusões prévias empreendidas pela unidade técnica e corroboradas pelo Parquet, de forma que as incorporo às minhas razões de decidir, ressalvando apenas acréscimo à penalidade sugerida e à medida de arresto de bens. 
7.	Segundo apuração do INSS no Processo Administrativo Disciplinar - PAD 35301.001800/2010-18 (peça 7) , o Sr. Jorge Carlos da Silva praticou atos irregulares que consistiram na inclusão de dados imprecisos no sistema "SABI" do INSS, sem a apresentação/anotação/pesquisas de documentos que pudessem comprovar os requisitos mínimos exigidos para finalizar o benefício da LOAS, facilitando assim, fraudulentamente, a concessão dos tais benefícios assistenciais e, por via de consequência, causando dano ao erário federal (peça 7, p. 27) .
8.	No Parecer 653/2012 da Consultoria Jurídica junto ao então Ministério da Previdência Social (peça 8, p. 19, 20 e 27) , a conclusão sobre os fatos apurados relativamente ao Sr. Jorge Carlos da Silva conduziu à proposta de demissão do aludido responsável e foi vazada nos seguintes termos: 
"50. As provas colhidas durante a fase de instrução do processo, portanto, corroboram as conclusões da Comissão Processante, de modo que não deve ser acolhido o pleito da defesa no sentido de que o ex-servidor seja absolvido, haja vista que restou comprovada a sua atuação dolosa, valendo-se do cargo para lograr proveito pessoal ou de outrem, em detrimento da dignidade da função pública ao conceber inúmeros benefícios assistenciais mediante inserção de dados inverídicos nos sistemas informatizados da Previdência Social, favorecendo indevidamente terceiros, o que dá ensejo à aplicação da penalidade de demissão, nos termos do art. 132, inciso XIII, da Lei nº 8.112, de 1990.
51. As violações aos deveres funcionais elencados no art. 116, incisos I, III e IX, da Lei nº 8.112, de 1990, imputados ao ex-servidor no termo de ultimação de instrução, tão somente serviram de meio para a prática do ilícito administrativo capitulado no art. 117, inciso IX, da mesma Lei, ficando por este absorvidas.
52. Por fim, cabe informar que ao ex-servidor Jorge Carlos da Silva já foi aplicada a penalidade de demissão por meio da Portaria nº 369, de 06 de julho de 2011, publicada no DOU de 08 de julho de 2011, decorrente do Processo Administrativo Disciplinar nº 35301.004091/2009-99.
 (...) 
91. Diante do exposto, e do que mais consta no presente Processo, nos termos do artigo 168, caput, da Lei nº 8.112, de 1990, opino para que seja:
a) Aplicada a penalidade de DEMISSÃO ao ex-servidor JORGE CARLOS DA SILVA, matrícula SIAPE nº 0631014, Técnico de Serviços Diversos, do quadro de pessoal do Instituto Nacional do Seguro Social - INSS/RJ, com fundamento no art. 117, inciso IX, por força do art. 132, inciso XIII, e com os efeitos do art. 137, todos da Lei nº 8.112, de 1990, por ter praticado a seguinte infração administrativa: valer-se do cargo para lograr proveito pessoal ou de outrem, em detrimento da dignidade da função pública. Esta penalidade ficará com sua eficácia suspensa enquanto persistirem os efeitos do ato de demissão aplicado ao ex-servidor por meio da Portaria nº 369, de 06 de julho cie 2011, publicada no DOU de 08 de julho de 2011, decorrente do Processo Administrativo Disciplinar nº 35301.004091/2009-99;" Grifei.
9.	Assim, em razão das irregularidades cometidas, o Ministro de Estado da Previdência Social à época aplicou a penalidade de demissão ao Sr. Jorge Carlos da Silva, com fundamento nos arts. 117, IX, 132, XIII, e 137, todos da Lei 8.112/1990, de acordo com a Portaria/MPS 00003/2013, publicada no Diário oficial da União de 09/01/2013 (peça 9) .
10. 	Dado o conjunto probatório constante dos autos e a falta de produção de defesa do responsável acerca da fraude nas concessões dos benefícios, cabe ao Tribunal julgar irregulares as contas do Sr. Jorge Carlos da Silva, com a imposição do débito calculado, porém, em vez de fundamentar nas alíneas b e d do inciso III do art. 16 da Lei 8.443/1992, importa fazê-lo nas alíneas c e d do citado dispositivo legal, porquanto tal fundamento melhor se amolda ao presente caso.
11.	Quanto à possibilidade de aplicação de penalidade ao responsável, assiste razão aos pareceres, eis que não incidiu no caso a prescrição da pretensão punitiva do TCU.
12.	Nos termos do entendimento consignado no Acórdão 1441/2016-TCU-Plenário (redator Min. Walton Alencar Rodrigues) , a prescrição da pretensão punitiva subordina-se ao prazo geral de dez anos constante do art. 205 do Código Civil e é contada a partir da data de ocorrência da irregularidade sancionada, interrompendo-se com o ato que ordenar a citação, a audiência ou a oitiva da parte.
13.	E, em se tratando de pagamento irregular de benefício previdenciário de natureza continuada, o termo inicial para a contagem do prazo da prescrição punitiva do TCU será a data do último pagamento indevidamente realizado, em analogia à regra do direito penal afeta ao crime permanente, segundo precedentes do TCU (v.g.: Acórdãos do Plenário 1.641/2016, rel. Min. Benjamin Zymler, 2.330/2016 e 70/2017, ambos do rel. Min. Augusto Nardes) . Nesse sentido, importa reproduzir excerto do voto condutor do mencionado Acórdão 1641/2016-TCU-Plenário:
"20. A matéria foi recentemente pacificada por meio do Acórdão 1441/2016-TCU-Plenário deste Tribunal apreciou incidente de uniformização de jurisprudência destinado a dirimir dúvida acerca da subsunção da pretensão punitiva ao instituto da prescrição.
22. Cabe, pois, aplicar ao presente caso concreto, na linha do deliberado no acórdão supracitado, a regra geral estabelecida no novo Código Civil, a saber: a prescrição ocorre em dez anos, quando a lei não lhe haja fixado prazo menor (art. 205) .
 (...) 
24. Sobre a data de ocorrência da irregularidade sancionada, vale mencionar que a hipótese vertente trata de pagamentos de benefícios previdenciários de natureza continuada. Logo, o termo a quo para a contagem do prazo prescricional que será adotado será a data do último pagamento indevidamente realizado, em cada caso.
25. Entendimentos semelhantes podem ser encontrados na jurisprudência do Superior Tribunal de Justiça (STJ) e Supremo Tribunal Federal (STF) , conforme abaixo transcrito:
'RECURSO ORDINÁRIO EM HABEAS CORPUS. PENAL. ESTELIONATO. FRAUDE CONTRA A PREVIDÊNCIA SOCIAL PRATICADA PELO PRÓPRIO FAVORECIDO PELA CONCESSÃO DO BENEFÍCIO INDEVIDO. CRIME PERMANENTE. TERMO INICIAL DO PRAZO PRESCRICIONAL. CESSAÇÃO DO RECEBIMENTO DAS PRESTAÇÕES INDEVIDAS. ART. 111, INCISO III, DO CÓDIGO PENAL. PRESCRIÇÃO CONFORME ART. 109, INCISO IV, DO CÓDIGO PENAL. NÃO OCORRÊNCIA. PRECEDENTES DO SUPREMO TRIBUNAL FEDERAL E DO SUPERIOR TRIBUNAL DE JUSTIÇA. RECURSO DESPROVIDO.
1. É pacífica a jurisprudência desta Corte no sentido de que o estelionato contra a Previdência Social, quando praticado pelo próprio favorecido pela concessão indevida do benefício previdenciário, é crime permanente. Portanto, tem como marco inicial para a contagem do prazo prescricional o dia em que cessa a permanência, ou seja, o dia da última prestação indevidamente recebida. Precedentes desta Corte e do Supremo Tribunal Federal.
2. No caso em análise, o pagamento da última prestação indevidamente recebida ocorreu em novembro de 1995, e, sendo de 02 (dois) anos e 4 (quatro) meses a pena fixada na hipótese, não transcorreu lapso temporal superior a 08 (oito) anos entre os marcos interruptivos da prescrição, conforme o disposto no art. 109, inciso IV, do Código Penal.
3. Recurso desprovido.' (RHC 33295 / MG, Quinta Turma, rel. Min. Laurita Vaz, DJ 03/02/2014) 
'EMENTA: HABEAS CORPUS. PENAL. ESTELIONATO PRATICADO CONTRA A PREVIDÊNCIA SOCIAL (ART. 171, § 3º, DO CÓDIGO PENAL) . CRIME PERMANENTE QUANDO O BENEFICIÁRIO RECEBE A QUANTIA INDEVIDA. PRESCRIÇÃO PELA PENA MÁXIMA EM ABSTRATO. NÃO-OCORRÊNCIA.
1. A jurisprudência deste Supremo Tribunal Federal é no sentido de ser o crime de estelionato previdenciário praticado pelo próprio beneficiário de natureza permanente; prazo prescricional começa a fluir a partir da cessação da permanência, não do primeiro pagamento do benefício.
2. Sem transcurso do prazo de doze anos entre o último pagamento indevido do benefício previdenciário e o recebimento da denúncia, afastada está a prescrição pela pena máxima em abstrato. 3. Ordem denegada.' (HC 117470/SP, Segunda Turma, rel. Min. Cármen Lúcia, DJ 23/10/2013) .'
14.	Dessa forma, considerando que a ordem de citação do responsável ocorreu em 30/10/2019 (peça 75) e os últimos pagamentos aos beneficiários (de acordo com a tabela do item 3 do relatório precedente) foram realizados em 04/01/2010, 07/01/2010, 05/03/2010, 04/05/2010, 04/02/2010, 09/11/2009, 11/03/2010, 05/02/2010, 05/01/2010, 29/01/2010, 07/12/2009, 05/01/2010, 06/04/2010, 04/02/2010, 29/04/2010, 26/03/2010, 05/04/2010, 02/03/2010, 30/03/2010 e 26/01/2010, confirma-se a inocorrência da prescrição da pretensão punitiva do TCU, haja vista que não houve transcurso de mais de dez anos. 
15.	Nesse contexto, além da pena de multa proporcional ao dano causado ao erário sugerida nos pareceres exarados nos autos, entendo que, diante da gravidade da conduta do responsável, cabe inabilitá-lo para o exercício de cargo em comissão ou função de confiança no âmbito da Administração Pública Federal, nos termos do art. 60 da Lei Orgânica do TCU e de acordo com a jurisprudência desta Corte de Contas (v.g.: Acórdãos do Plenário 235/2015,  236/2015, 237/2015, e 737/2015, todos do rel. Min. Augusto Nardes, e 227/2020, rel. Min. Subst. André Luís de Carvalho) . 
16.	E para salvaguardar a recomposição ao erário dos recursos desviados é oportuno solicitar à Advocacia-Geral da União, por intermédio do Ministério Público junto ao TCU, a adoção das medidas necessárias ao arresto dos bens do responsável, a teor do art. 61 da Lei 8.443/1992 c/c o art. 275 do Regimento Interno/TCU.
17.	Acolho, também, a manifestação uníssona da unidade técnica e do MP/TCU para excluir do rol de responsáveis desta Tomada de Contas Especial os nomes dos segurados beneficiários, haja vista que não restaram comprovadas nestes autos eventuais participações na fraude. Ressalvo, porém, que a decisão do Tribunal pela exclusão dos segurados da relação processual não impede a adoção de providências administrativas e/ou judiciais que a entidade prejudicada entender como cabíveis, com o objetivo de reaver o montante que foi pago à míngua de fundamento jurídico.
18.	A propósito, reproduzo excerto do parecer da Procuradora-Geral Cristina Machado da Costa e Silva nos autos do TC Processo 014.555/2010-7, em que, ao tratar de matéria semelhante a que ora se discute, assim abordou a questão para defender a exclusão dos nomes de segurados do rol de responsáveis em processo de TCE, o que foi adotado no Acórdão 859/2013-TCU-Plenário (relator Min. José Mucio Monteiro) : 
"Trata-se da Tomada de Contas Especial instaurada pelo Instituto Nacional de Seguridade Social - INSS, em razão de fraudes na concessão de benefícios previdenciários verificadas nas agências da Gerência Regional do Seguro Social da Penha/RJ, causadoras de prejuízo ao erário.
2. A presente TCE tem como responsáveis dois ex-servidores do INSS (...) , bem como vinte e cinco segurados supostamente favorecidos com as concessões fraudulentas (...) .
 (...) 
5. Quanto aos demais responsáveis, segurados e servidores do INSS, a Unidade Técnica propõe a irregularidade das contas, com a condenação ao pagamento do débito apurado nos autos, aplicando-se-lhes a multa prevista no art. 57 da Lei n.º 8.443/1992 (peças n.ºs 45, 46 e 47) .
6. No tocante à responsabilidade dos ex-servidores (...) , não temos reparos a fazer ao exame empreendido pela Secex/RJ, eis que os elementos probatórios constantes do feito demonstram que eles atuaram ativamente na autorização e na concessão dos benefícios previdenciários indevidos. Em suma, suas condutas foram decisivas para a consumação do prejuízo ao erário e estão devidamente comprovadas no processo, após procedimentos administrativos internos que culminaram na demissão desses servidores. Não obstante, algumas peculiaridades nos direcionam a um encaminhamento diverso em relação aos responsáveis 'segurados'.
 (...) 
11. Outra questão importante a ser examinada se refere à conduta dos segurados em prol da fraude. É que as irregularidades atribuídas aos beneficiários não dizem respeito à gestão de convênios ou outros ajustes nos quais eles atuam como gestores de recursos públicos e assumem para si a responsabilidade de prestar contas dos valores por ela recebidos.
12. Ao contrário, esses responsáveis eram simples cidadãos que requereram benefícios previdenciários em um posto de atendimento do INSS, sem que tivessem implementado todos os requisitos para tanto. Não se produziu, nos autos, prova de que eles tenham atuado ativamente para a consecução da fraude, circunstância que poderia atraí-los à jurisdição do TCU, na forma do art. 16, § 2º, alínea 'b', da Lei Orgânica do TCU.
13. Desse modo, em hipóteses como essas, não se aplica o brocardo tão utilizado em sede processos de contas de que compete ao gestor público e/ou responsável comprovar a boa e regular aplicação dos recursos que lhe foram confiados, pois nenhum recurso público foi repassado a esses segurados a título de acordo, convênio ou outro instrumento congênere.
14. Não tendo os segurados a obrigação ordinária de prestar contas, eventual irregularidade causadora de prejuízo ao erário a eles imputada mediante ação ou omissão deve ser provada por quem alega, nos termos do art. 333, inciso I, do Código de Processo Civil, a saber:
'art. 333. O ônus da prova incumbe:
I - ao autor, quanto ao fato constitutivo do seu direito;'
15. Desse modo, as ocorrências irregulares supostamente causadas pelos responsáveis segurados deveriam estar cabalmente provadas nestes autos de Tomada de Contas Especial, sob pena de insuficiência documental para emissão de julgamento pela Corte de Contas com base em elementos de provas. Veja-se que a própria unidade instrutiva reconhece, em relação a um deles, que o nome dela teria sido utilizado pela quadrilha que atuava no posto do INSS e que ela não teria participado da irregularidade em si.
16. A nosso ver, essa mesma conclusão é válida para todos os demais, eis que não há no feito quaisquer elementos de prova indicando o conluio dos segurados na concessão fraudulenta dos benefícios, ou mesmo de que tenham, efetivamente, percebido o benefício indevido em suas contas bancárias.
17. Outrossim, não há nem mesmo indícios de que os tempos de serviço impugnados pelo INSS tenham sido informados de má-fé por esses beneficiários, uma vez que a quadrilha que atuava no Posto da Penha agia de forma a conceder benefícios com a inclusão de tempos fictícios, sem que se possa afirmar que houve solicitação nesse sentido por parte dos segurados.
 (...) 
19. Veja-se que o simples fato de solicitar a aposentadoria sem ter tempo suficiente para tanto não é irregularidade de per si, nem configura fraude por parte do peticionário, pois cabe ao INSS examinar a documentação apresentada e indeferir o benefício quando não satisfeitos os requisitos legais. Caso estivesse comprovada a participação desse grupo de pessoas, seja pela forja da documentação, seja pelo pagamento aos servidores do INSS para a inclusão de tempo de serviço inexistente, ou qualquer outra hipótese de fraude, poderiam e deveriam ser incluídos como responsáveis solidários na TCE. Não é, todavia, o que se apurou neste processo, não havendo elementos outros senão única e exclusivamente a inadequação dos respectivos tempos de serviços para a obtenção das aposentadorias, o que não se afigura suficiente para torná-los responsáveis perante o TCU.
20. Nesse contexto, com vênias por divergir parcialmente da unidade técnica, esta representante do Ministério Público se manifesta pela irregularidade das contas do Senhor Jair Gonçalves de Almeida Filho e Senhora Maria do Carmo Batista de Almeida, com a correspondente condenação ao pagamento do débito que lhes foi imputado, cumulada com a aplicação da multa de que trata o art. 57 da Lei n.º 8.443/1992, excluindo-se a responsabilidade dos demais responsáveis arrolados nos autos."
	Ante o exposto, manifesto-me por que seja adotada a deliberação que ora submeto a este Colegiado.
T.C.U., Sala das Sessões, em 29 de abril de 2020.   
MARCOS BEMQUERER COSTA
Relator